【裁判字號】    97,重上,55
【裁判日期】    980310
【裁判案由】    履行契約
【裁判全文】
臺灣高等法院民事判決                  97年度重上字第55號
上  訴  人  丁○○
訴訟代理人  邱六郎律師
被  上訴人  乙○○
                      12樓
訴訟代理人  許文彬律師
複  代理人  陳建三律師
訴訟代理人  蕭嘉甫律師
上列當事人間因履行契約事件，上訴人對於中華民國96年12月10
日臺灣板橋地方法院96年度重訴更字第1號第一審判決提起上訴
，經本院於98年2月24日言詞辯論終結，判決如下：
    主  文
原判決關於駁回上訴人後開第二項之訴部分，及該部分假執行之
聲請，並訴訟費用之裁判廢棄。
被上訴人應給付上訴人新台幣肆佰零伍萬零捌拾壹元，及自民國
九十五年十二月十四日起至清償日止，按年息百分之五計算之利
息。
其餘上訴駁回。
第一、二審訴訟費用由被上訴人負擔百分之三十四，餘由上訴人
負擔。
本判決命被上訴人給付部分，於上訴人以新台幣壹佰拾伍萬元
為被上訴人預供擔保後得假執行，但被上訴人以新台幣肆佰零伍
萬零捌拾壹元預供擔保後，得免為假執行。
    事實及理由
一、上訴人起訴主張：兩造原為夫妻，於民國（下同）83年3月2
    4日協議離婚，並簽訂如原證1所示之協議書（下稱系爭協議
    書）。系爭協議書第1條約定：被上訴人所有坐落臺北縣土
    城市○○段員林小段37之41地號土地，及該土地上即土城市
    ○○路○段365巷28弄2號房屋1至4樓（下稱系爭不動產）應
    移轉由上訴人取得；第8條約定：被上訴人所有林口第一高
    爾夫球場、長庚高爾夫球場之會員證，其權利由兩造各取得
    一半。詎被上訴人竟利用上訴人在籌措兩造在英國留學之女
    林佳樺約新臺幣（下同）130萬元學雜費用無著，而向被上
    訴人商借之機會，提出上訴人應將系爭不動產之所有權狀、
    過戶資料、系爭協議書正本交予被上訴人保管質押之條件，
    上訴人為期林佳樺如期返英完成學業，乃同意被上訴人要求
    ，將上開文件交予兩造之子丙○○、甲○○2人轉交被上訴
    人，豈料被上訴人於收受上開文件後，不但不借款予林佳樺
    ，更拒絕返還上開文件，並繼而於88年12月14日以1,722 萬
    元將系爭不動產出售，亦將長庚高爾夫球場會員證於83年8
    月26日以399萬元出售。上開出售系爭不動產之得款，扣除
    以該不動產向銀行抵押借款600萬元債務後，尚有1,122萬元
    ，上訴人僅以1,100萬元計算；另出售前揭長庚高爾夫球場
    會員證之399萬元，其中一半即199萬元依約應由上訴人取得
    ，以上共計1,299萬元，即屬上訴人所受損害，爰依民法第2
    26條第1項規定，請求被上訴人賠償上開金額，其中199萬元
    自83年9月1日起，另1,100萬元自89年1月1日起，均至清償
    日止按年息5%計算之利息等情。原審為上訴人全部敗訴之判
    決，上訴人不服，提起上訴，並於本院聲明：(一)原判決廢棄
    ；(二)被上訴人應給付上訴人1,299萬元，其中199萬元自83年
    9月1日起，另1,100萬元自89年1月1日起，各至清償日止按
    年息5%計算加付利息。(三)前項請求准予提供擔保為假執行之
    宣告；(四)第一、二審訴訟費用，均由被上訴人負擔。
二、被上訴人則以：因上訴人無力依約負擔系爭協議書第1條及
    第11條建物貸款之清償，被上訴人不得已乃陸續代墊利息，
    其中第11條之不動產上訴人並委請被上訴人代為出售，而於
    84年6月6日售出，足見上訴人確實無力繳納系爭不動產抵押
    貸款600萬元及土地增值稅約500萬元。上訴人為解決系爭協
    議書爭議及自己應負之責任，乃於87年6月15日全權委託兩
    造之子丙○○、甲○○，前來與被上訴人進行協商。兄弟2
    人遂持由上訴人、甲○○、丙○○於87年6月15日簽名、捺
    指印並記載「本人丁○○與乙○○於83年3月24在林月雪律
    師書立之協議書全權委任丙○○、甲○○從中再協議（由丙
    ○○、甲○○與乙○○三人協議處理）」之委託書，暨系爭
    不動產之所有權狀，前來與被上訴人進行協商，惟因被上訴
    人表示：上訴人若有誠意圓滿解決，就應將其所持「協議書
    」正本交出並作廢。丙○○、甲○○因而將上訴人所持「協
    議書」正本交給被上訴人，並將之作廢，此徵諸上訴人於本
    件訴訟中無法提出系爭協議書之正本即可證明上揭事實，故
    兩造間之系爭協議書已於87年6月間合意解除。至系爭協議
    書第8條雖約定，被上訴人所有長庚高爾夫球場之「球牌」
    ，原則上不得轉賣他人，惟第8、9條又約定，若經上訴人同
    意則得轉賣，被上訴人亦得移轉給子女丙○○、甲○○、林
    佳樺共有，因上訴人未依系爭協議書約繳清前揭房地之抵押
    貸款，且因3位子女需用生活費，當時遂經上訴人同意而將
    上揭「球牌」賣掉，得款全供子女生活所需。系爭協議書既
    經兩造合意解除，本件上訴人再依系爭協議書而為請求，殊
    無理由等語，資為抗辯，並聲明：(一)上訴駁回；(二)第二審訴
    訟費用由上訴人負擔；(三)如受不利之判決，被上訴人願供擔
    保請准免為假執行。
三、兩造不爭之事實：
    (一)兩造曾於83年3月24日簽立系爭協議書。協議書第1條約定
      ：被上訴人應將系爭不動產移轉為上訴人所有。第8條約
      定：被上訴人所有林口第一高爾夫球場（所有權2分之1）
      、遠東高爾夫球場及長庚高爾夫球場之球牌不得轉賣他人
      ，若轉賣須經上訴人同意，被上訴人未經上訴人同意轉賣
      上述球牌，按市價之2分之1賠償上訴人。
    (二)被上訴人於83年8月26日將上開協議第8條所載之長庚高爾
      夫球場會員證以399萬元出售他人。
    (三)被上訴人於88年12月14日以1,770萬元將系爭不動產出售
      他人，並未將之移轉為上訴人所有。
    (四)上訴人曾出具被證7之委託書予其子甲○○、丙○○。
四、兩造爭執要旨：(一)系爭協議書是否已合法解除？(二)上訴人得
    否依民法第226條第1項及協議書請求本件給付？(三)被上訴人
    得否依民法第264條第1項前段主張同時履行抗辯？(四)被上訴
    人得否主張抵銷？(五)上訴人得請求之金額為若干？茲分述之
    ：
    (一)系爭協議書並未解除：
      被上訴人抗辯兩造於83年3月24日所訂「協議書」已於87
      年6月合意解除，蓋87年6月15日上訴人全權委託兩造所生
      之子丙○○、甲○○前來與被上訴人協商，並將協議書正
      本交付被上訴人將之作廢，目前上訴人已提不出協議書正
      本，足以反證協議書已合意解除之事實云云，惟查：
      1.上訴人否認委任授權二個兒子丙○○、甲○○，與被上
        訴人談所謂解約之情事，前後抄寫書立之委託書，均係
        為留學英國之女兒林佳樺籌借130萬元之學雜、生活費
        ，應被上訴人之要求所為。徵之第一、二張之委託書上
        亦明白記載為「商借款事」至為明白。至於第三張雖有
        ：「…全權委任丙○○、甲○○從中再協議，但所謂「
        再協議」至多只能解釋為就協議之履行內容為協調修正
        或增刪，不能擴大解釋為「廢止」或解除協議。如解釋
        為包括合意解除系爭協議書，則由兩造合意解除即可，
        該簡易之事無授權丙○○、甲○○處理必要。上訴人之
        目的係授權丙○○、甲○○處理協議書履行問題，合意
        解除協議書與上訴人之授權目的不符，不在上訴人之授
        權範圍。又括弧內(2)「由丙○○、甲○○與乙○○三人
        協議處理」云云，亦未提及「解約」或「廢約」乙事，
        授權進行協議，自不得解為授權「解約」或「廢約」。
      2.丙○○指證，上訴人係委任二兄弟去向被上訴人借款，
        從未授權代理談解除協議書，本院於97年7月16日通知
        出庭作證，其指證之內容與其在刑案之證述大致相符，
        始終證稱與弟甲○○受上訴人之託去找被上訴人談為妹
        妹籌學費之事。並證稱：「『我們應該沒有權利撤銷協
        議書』，因這不是我所能決定的」；「6月15日去找我
        父親，當時 (他)也不肯借錢，也沒有將協議書歸還」
        等語（見本院卷第97頁正反面）。由上開證言足以證明
        上訴人確未授權二個孩子去談解除協議之事。
      3.證人甲○○同上期日出庭作證，證實姐姐（即林佳樺）
        有請上訴人籌留學費用之事，其與丙○○去找被上訴人
        談借錢。對其經過則略稱：「媽媽是先找我，媽媽說我
        姐姐的學費繳不出來，當初我爸爸拒絕，因之前我爸爸
        的訴訟輸了，所以我爸爸只願意履行協議書的約定，但
        不願意借錢」等語。又稱：「…6月15日是授權當初林
        月雪寫的協議書內容由我兩兄弟與父親談，我父親說希
        望我母親照協議書履行，當初我父親離婚後我父親付了
        所有貸款的利息，當時我兩兄弟找我父親談時有說到協
        議書全部作廢，後來我有將我母親的協議書交給我父親
        」；「（問：你媽媽授權時是否有授權廢除整份的協議
        書）當時我媽媽是全權授權，但我父親告訴我如與媽媽
        談，『只談履行協議書，其他免談』」等語（見本院卷
        第95頁正、反面）。
      4.從上開二位兄弟之證詞，可證被上訴人只談履行議書之
        約定事項，借錢之事則免談。又87年6月15日之委託書
        明載「…全權委任丙○○、甲○○，從中再協議（由丙
        ○○、甲○○與乙○○三人協議處理）。（見被證7）
        ，亦即協議書之履行應由「丙○○、甲○○及被上訴人
        三人」合意為之，但查甲○○於上訴人自訴被上訴人詐
        欺案件審理時證稱：「問：你媽媽簽了這委託書後，是
        先交委託書或是交權狀？）同時交付。之後我父親（指
        被上訴人）說如果有誠意，就把之前協議書的正本交出
        來，後來我母親也把正本交出來」，「拿了協議書正本
        後，我哥哥（指丙○○）就回去了，我就跟我父親說把
        房子處理掉來清償貸款…」（已據原審調閱該院93年度
        自字第83號，及本院上易字第633號查閱無訛）。則依
        證人甲○○之說法，丙○○並未與甲○○及被上訴人三
        人一起談有關協議書之事，丙○○未依委託書之指示，
        參與其事，只將協議書之正本交出（見本院卷第65頁）
        ，不能認三人已合法解除協議書，再者，協議書之正本
        交給二位證人之父即被上訴人，身為人子之證人丙○○
        （丙○○與上訴人同住），其不敢向父親取回系爭協議
        書，此為人情之常，三人未合意解除協議書，堪信為真
        實。被上訴人雖又主張本件有表見代理之情形，然查上
        訴人並未以自己之行為表示以代理權授與丙○○、甲○
        ○解除協議書，或知他人表示為其代理人而不為反對之
        表示（參見民法第169條），本件與表見代理之要件不
        合，不構成表見代理。從而，協議書之效力尚屬存在，
        被上訴人以協議書正本已不在上訴人持有中而反證協議
        書已作廢云云，尚乏依據，其抗辯為不足採。
    (二)上訴人得依民法第226條第1項及協議書請求給付：
      按「因可歸責於債務人之事由致給付不能者，債權人得請
      求賠償損害」民法第226條第1項定有明文。被上訴人將如
      附表1、4之不動產及高爾夫球證，未經上訴人之同意而出
      售，已陷於給付不能，自屬歸責於被上訴人之事由，上訴
      人自得請求損害賠償。關於附表1、4之部分，被上訴人分
      別以1,722萬元及399萬元出售，1之部分扣除600萬元之抵
      押貸款後，尚有1,122萬元，上訴人請求1,100萬元，但查
      前開1,122萬元仍應扣除貸款利息3,355,200元及土增稅5,
      016,668元，另高球證請求199萬元，則上訴人得請求之金
      額為4,838,132元。又被上訴人以時效抗辯，但查上訴人
      係依民法226條第1項之規定，提起本件訴訟，其並非依侵
      權行為損害賠償請求，本件事實發生於83、88年間，尚未
      罹於15年之時效，被上訴人以時效消滅為辯，並不可採。
      被上訴人另抗辯依協議書第3條及第7條之約定，縱被上訴
      人將系爭房屋出售，上訴人亦無任何損害云云。然查，不
      動產經出售，對上訴人而言當然有所損害，且15年以後，
      可能系爭不動產之價格，更為高漲，其抗辯委不足採。
    (三)被上訴人不得依民法第264條第1項之規定主張同時履行抗
      辯：
      被上訴人主張依系爭協議書第2條約定：「乙方（即上訴
      人）經每年贈與丙○○、林佳樺、甲○○各45萬元。」，
      第4條：「前述建築物貸款600萬元由乙方負責清償。」第
      11條：「坐落土城市○○路○段67號之2、67號之3之建築
      物由乙方負責出售，自協議日起前述建築物貸款由乙方負
      責清償。」等等，被上訴人得依民法第264條第1項前段規
      定，主張同時履行抗辯云云。惟查第2條係上訴人應給付
      丙○○、林佳樺、甲○○各45萬元，此與被上訴人無關，
      此非上訴人對被上訴人負債務，至於第4條及第11條，部
      分與本件債務並無對待給付關係，自無同時履行抗辯之問
      題，被上訴人主張同時履行抗辯，為無理由，不應准許。
    (四)被上訴人主張抵銷，部分應予准許：
      被上訴人就附表所示1、2、3、6、7、8項之債權主張抵銷
      云云。經查：「二人互負債務，而其給付種類相同，並均
      屆清償期者，各得以其債務與他方之債務，互為抵銷。…
      」民法第334條第1項前段定有明文。本件基於系爭協議書
      第4、11條約定，及無因管理之法律關係，被上訴人得向
      上訴人請求如附表所列之1、2、6各項金額，與上開規定
      相符，自應准予抵銷。蓋附表編號1部分之除增值稅外，
      貸款本金、貸款利息，及售屋款，上訴人均不爭執；2之
      部分，上訴人抗辯貸款由被上訴人取去私用云云，上訴人
      並未舉證以實其說，該筆款項乃「購屋貸款」之性質，非
      被上訴人取去私用，其貸款之本金，已據被上訴人提出被
      證1為證並加以說明，至於利息部分，亦據被上訴人提出
      說明及計算方式（見本院卷第147頁）；6的部分，福斯19
      91年1800cc轎車為上訴人所有（協議書第14條），歷年稅
      金及罰單均由被上訴人代繳，上訴人自應返還，則1、2
      、6部分准予抵銷並無不合。至於第3、7、8項之金額，並
      非雙方互負之債務，與前述抵銷之要件不合，不准予抵銷
      。2的部分，上訴人賣屋款6,700,000元扣除其貸款5,604,
      408元，利息784,617元、土增稅1,050,214元，尚不足739
      ,239 元，此部分應准予抵銷，又第6部分之稅金及罰單48
      ,812 元，亦應准予抵銷，至於1准予抵銷之說明見前述(二)
      ，則上訴人得請求之金額經抵銷後，其金額為4,050,081
      元（計算式：4,838,132－739,239－48,812＝4,050,081
      ）有關土增稅部分，上訴人雖抗辯係被上訴人違反協議而
      出售房地，不應由上訴人負擔土增稅云云。然查，土增稅
      應由出賣之土地所有權人負擔，此為土地稅法第5條第1項
      所明定，上訴人請求自應扣除土地增值稅，上訴人此部分
      之抗辯為不足採。
    (五)上訴人得請求之金額為4,050,081元，另上訴人請求之遲
      延利息有自83年9月1日起算者，有自89年1月1日起算者，
      惟按：「給付無確定期限者，債務人於債權人得請求給付
      時，經其催告而未為給付，自受催告時起，負遲延責任，
      其經債權人起訴而送達訴狀，或依督促程序送達支付命令
      ，或為其他相類之行為者，與催告有同一之效力」民法第
      229條第2項定有明文。本件被上訴人應為之給付，非屬於
      給付有確定期限者，上訴人僅以其出售房屋或高爾夫球證
      後，即起算利息，顯有不當，而其又未依前述之規定，先
      行催告，經其催告而未為給付之情形，故上訴人起算遲延
      利息之時點，應依本件起訴狀繕本送達翌日起算始為合法
      。
五、綜上所述，本件上訴人依系爭協議書，及民法第226條第1項
    之規定，求為判命被上訴人給付4,050,081元，及自起訴狀
    繕本送達翌日即95年12月14日起至清償日止按年息百分之五
    計算之利息，為無不當，應予准許，原審判決上訴人此部分
    敗訴，不無可議，上訴論旨，執以前詞指摘原判決不當，聲
    明廢棄改判，為有理由，爰將原判決此部分廢棄改判如主文
    第2項所示。至於逾上開金額之請求部分，上訴人之請求為
    無理由，應予駁回，原審判決上訴人此部分敗訴其理由雖屬
    不當，但結果仍無二致，應予維持，上訴論旨，仍執陳詞，
    斤斤指摘原判決此部分不當，聲明廢棄改判，為無理由，應
    予駁回上訴。
六、假執行之宣告：本件兩造均聲明願供擔保請准、免宣告假執
    行，於上訴人勝訴部分，經核尚無不合，爰分別酌定相當擔
    保金額准許之，至於上訴人敗訴部分，假執行失所附麗不應
    准許，併予駁回。
七、本件事證已臻明確，兩造其餘之攻防方法，經審酌後，認與
    判決結果無影響，無庸逐一論述，併此敘明。
八、據上論結，本件上訴為一部有理由，一部無理由，依民事訴
    訟法第449條第1、2項、第450條、第79條、第463條、第390
    條、第392條，判決如主文。
中    華    民    國    98    年    3     月    10    日
                  民事第15庭
                      審判長法  官  林恩山
                            法  官  黃國忠
                            法  官  郭松濤
正本係照原本作成。
兩造如不服本判決，應於收受送達後20日內向本院提出上訴書狀
，其未表明上訴理由者，應於提出上訴後20日內向本院補提理由
書狀（均須按他造當事人之人數附繕本）上訴時應提出委任律師
或具有律師資格之人之委任狀；委任有律師資格者，另應附具律
師資格證書及釋明委任人與受任人有民事訴訟法第466條之1第1
項但書或第2項（詳附註）所定關係之釋明文書影本。
中    華    民    國    98    年    3     月    10    日
                            書記官  方素珍
附註：
民事訴訟法第466條之1（第1項、第2項）：
對於第二審判決上訴，上訴人應委任律師為訴訟代理人。但上訴
人或其他法定代理人具有律師資格者，不在此限。
上訴人之配偶、三親等內之血親、二親等內之姻親，或上訴人為
法人、中央或地方機關時，其所屬專任人員具有律師資格並經法
院認為適當者，亦得為第三審訴訟代理人。
附表：
                    乙○○與丁○○協議書履行事項表
┌─┬────────────┬─────────────────┐
│  │                        │                  │丁○○負擔項目│
├─┼────────────┼─────────┼───────┤
│  │台北縣土城市○○段○○段│貸款本金          │6,000,000     │
│  │37之41號土地及其上建物  ├─────────┼───────┤
│  │                        │貸款利息          │3,355,200     │
│1 │                        ├─────────┼───────┤
│  │                        │土地增值稅        │5,016,668     │
│  │                        ├─────────┼───────┤
│  │                        │售屋款            │              │
├─┼────────────┼─────────┼───────┤
│  │台北縣土城市○○路○段67│貸款本金          │5,604,408     │
│  │號之2、67號之3建物      ├─────────┼───────┤
│  │                        │貸款利息          │  784,617     │
│2 │                        ├─────────┼───────┤
│  │                        │土地增值稅        │1,050,214     │
│  │                        ├─────────┼───────┤
│  │                        │售屋款            │              │
├─┼────────────┴─────────┼───────┤
│3 │丁○○每年贈與丙○○等三人之金額總計        │8,100,000     │
├─┼──────────────────────┼───────┤
│4 │長庚高爾夫俱樂部會員證                      │              │
├─┼──────────────────────┼───────┤
│5 │台北縣土城市○○路○段365巷18弄2號1至4樓租金│              │
├─┼──────────────────────┼───────┤
│6 │福斯1800cc轎車(FB-2768)歷年稅金及罰單       │   48,812     │
├─┼──────────────────────┼───────┤
│7 │甲○○歷年教育及生活費用                    │2,380,000     │
├─┼──────────────────────┼───────┤
│8 │丙○○結婚及創業費用                        │  715,704     │
└─┴──────────────────────┴───────┘


司法院資訊處製作；財團法人民間司法改革基金會備份。
